臺灣臺北地方法院民事判決　　　　　　　　　　　　九十三年度訴字第四八四七號
　　原　　　告　甲○○
　　被　　　告　乙○○
右當事人間請求履行移交責任事件，本院於民國九十三年十二月二十七日言詞辯論終
結，判決如左：
    主    文
原告之訴駁回。
訴訟費用由原告負擔。
    事實及理由
壹、原告起訴主張：緣兩造均為台北市忠駝國宅乙區（下稱忠駝社區乙區）第二十六
    棟住戶，被告乙○○曾擔任忠駝社區乙區第二十六棟第二、四、五、六屆管理委
    員，掌管該乙區第二十六棟公共基金多年，且負責該社區第二十六棟基金之規劃
    、決策、執行、結案等業務，渠於民國九十三年九月三十日任期屆滿，嗣由社區
    日接任。依忠駝社區乙區國宅管理委員會九十三年九月二十二日第六屆第十六次
    委員會及住戶代表會議之議決，該乙區各棟基金帳目應隨各屆委員列入移交；次
    依忠駝社區乙區國宅管理委員會九十三年十月二十日第七屆第一次委員會議之議
    決，乙區各棟委員係各棟基金之當然管理人；另公寓大廈管理條例第二十條亦規
    定，管理負責人應於解職、離職時，將公共基金收支情形及餘額移交新管理負責
    人，經定相當期間催告仍不移交時，得訴請法院命其移交等語。惟自原告接任管
    理委員後，被告遲未就忠駝社區乙區第二十六棟住戶之基金帳目辦理移交，雖經
    忠駝社區乙區管理委員會及原告多次催告，被告均置之不理，為此起訴請求。又
    忠駝社區乙區管理委員會撥放之第二十六棟基金或其他費用，均由被告簽收負責
    ，該第二十六棟雖設有財務委員，惟各棟財務委員係對各棟管理委員負責，是被
    告為忠駝社區乙區第二十六棟各項基金、費用之管理負責人。再者，忠駝社區乙
    區僅成立一個管理委員會，乙區內各棟則分設一位管理委員負責該棟庶務，是如
    各棟管理委員有因解職、離職而發生更替時，自應由新、舊任管理委員辦理交接
    。並聲明：被告應移交台北市忠駝國民住宅第二十六棟八十五年至九十一年各項
    經費收支狀況清冊、頂樓公共天線場地租用協議書（開始日期、月租費及其他雜
    項）、八十五年至九十一年各項工程清冊資料予原告等語。
貳、被告抗辯：忠駝社區係國民住宅社區，不適用公寓大廈管理條例，被告雖曾擔任
    忠駝社區乙區第二十六棟第二、四、五、六屆管理委員，至九十三年九月三十日
    任期屆滿，惟有關忠駝社區乙區管理委員會開會決議事項等紀錄，均存檔於管理
    委員會內，並將決議事項公告於社區內各棟公佈欄，被告處並未留存任何文件或
    清冊；且忠駝社區共有甲、乙、丙等三個管理委員會，兩造住居之乙區，向來是
    委員會移交給委員會，而乙區第二十六棟之委員會，並不負責管理財務。又忠駝
    社區乙區第二十六棟之公共基金，係由全棟住戶選出三位財務委員共同保管，如
    需使用該公共基金，須經該棟住戶同意，且有三位財務委員之簽章後，始得動用
    支出，並按時將支出情形公告於該棟公告欄，該棟住戶有權至財務委員處查閱，
    該忠駝社區乙區第二十六棟之收支清冊均留存於財務委員處，現該第二十六棟之
    財務委員係謝炳輝、王寶官及吳雲英等三人，而被告擔任管理委員期間從未經手
    財務，自無移交所謂各項經費收支狀況清冊之問題。另忠駝社區乙區第二十六棟
    頂樓公共天線之租用，並未定有協議書，公共天線保養費用亦均交付財務委員。
    至原告所舉忠駝社區乙區管理委員會製發之現金支出傳票，其上雖有被告簽收之
    記載，惟該等款項之支票均記名訴外人即財務委員吳雲英為受款人，被告簽收後
    即將支票交付吳雲英等語。並聲明：駁回原告之訴。
、兩造不爭執事項：
一、臺北市忠駝國宅為國民住宅，被告曾擔任忠駝社區乙區第二十六棟第二、四、五
    、六屆管理委員，至九十三年九月三十日任期屆滿，嗣由原告接任該管理委員職
    務（本院卷第二二頁）。
二、忠駝社區乙區第二十六棟目前設有財務委員謝炳輝、王寶官及吳雲英等三人（本
    院卷第二九頁）
三、忠駝社區乙區管理委員會撥放予第二十六棟之基金或各項費用，均由被告簽收（
    本院卷第三０頁）。
四、原告請求被告交付之台北市忠駝國民住宅第二十六棟八十五年至九十一年各項經
    費收支狀況清冊、頂樓公共天線場地租用協議書（開始日期、月租費及其他雜項
    ），以及八十五年至九十一年各項工程清冊等資料，現均由忠駝社區乙區第二十
    六棟之三位財務委員持有、保管（本院卷第三一頁）。
肆、得心證之理由：
一、關於當事人適格與否，為法院應依職權調查之事項，無論訴訟進行至如何之程度
    ，法院為本案之終局判決前，得就此隨時依職權調查之。所謂當事人適格，係指
    當事人就特定訴訟標的有實施訴訟之權能而言。此項權能之有無，應依當事人與
    特定訴訟標的之關係定之。換言之，就特定訴訟得以自己名義為原告或被告之資
    格，因而得受本案判決者，始謂之當事人適格，或稱為正當當事人。至於何人對
    於訴訟標的之法律關係有實施訴訟之權能？則應視當事人與特定訴訟標的之關係
    如何而定。在給付之訴，必須原告對於其所主張為訴訟標的之權利，依實體法規
    定有處分之權能，始為適格之原告。
二、查臺北市忠駝國宅為國民住宅，既為二造所不爭執之事實，國民住宅條例為公寓
    大廈管理條例之特別法，是關於國民住宅社區之管理及維護等事項，自應優先適
    用國民住宅條例暨該條例授權訂定之法規命令等相關規定，如國民住宅條例未規
    定者，始適用其他有關法律之規定，國民住宅條例第一條：「為統籌規劃辦理國
    民住宅，以安定國民生活及增進社會福祉，特制定本條例；本條例未規定者，適
    用其他有關法律之規定。」定有明文。又同條例第十八條第三項規定「政府直接
    興建國民住宅社區之管理維護工作項目、住戶之權利義務及管理維護經費設置基
    金等事項之辦法，由內政部定之。」，而內政部依據上開授權訂定之國民住宅社
    區管理維護辦法第十一條規定：「直轄市及縣（市）國民住宅主管機關為執行本
    辦法所定國民住宅社區管理維護事項，得視實際需要訂定補充規定。」，台北市
    政府復依據國民住宅社區管理維護辦法第十一條之授權，訂定國民住宅社區管理
    維護辦法台北市補充規定（下稱臺北市補充規定），以為台北市國民住宅社區管
    理維護業務之規範依據。再按，臺北市補充規定第十七條規定「委員會應將組織
    章程、委員會會議紀錄，及委員會保管之文書檔案、財產清冊、經費收支等簿冊
    ，備置於委員會辦公室。前項相關簿冊，於各屆委員會依法改選後，併同應移交
    之財產移交予次屆委員會。」，因此，凡屬台北市之國民住宅社區，關於其社區
    委員會組織章程、委員會會議紀錄、文書檔案、財產清冊、經費收支等簿冊及其
    他財產之保管、移交等事務，應由國民住宅社區管理委員會（或分區委員會）負
    責，且本件忠駝乙區國宅亦設有管理委員會，為二造所不爭執之事實，故台北市
    之國民住宅社區，凡因有關上開簿冊或社區其他財產之保管、移交等事務涉訟者
    ，僅國民住宅社區管理委員會（或分區委員會）對於為訴訟標的客體之相關簿冊
    或或社區其他財產，有處分之權能，自應以國民住宅社區管理委員會（或分區委
    員會）為原告或被告，其當事人之適格，始能謂為無欠缺。
三、查本件原告起訴主張被告應將忠駝國民住宅第二十六棟八十五年至九十一年各項
    經費收支狀況清冊、頂樓公共天線場地租用協議書（開始日期、月租費及其他雜
    項）、八十五年至九十一年各項工程清冊資料移交予原告云云，惟依前開規定及
    說明，原告請求被告移交之清冊資料，應為忠駝社區乙區第六、第七屆管理委員
    會所保管或負責移交，原告顯非該等清冊資料之處分權人，又其亦非以忠駝社區
    乙區第七屆管理委員會法定代理人之名義起訴，從而，原告以自己名義提起本件
    履行移交責任訴訟，顯係原告當事人不適格，應以判決駁回之。
四、結論：本件原告之訴為無理由，依民事訴訟法第二百四十九條第二項、第七十八
    條，判決如主文。
中　　　華　　　民　　　國　　九十四　　年　　　一　　　月　　　十　　　日
                                民事第六庭  法  官　楊晉佳
右為正本係照原本作成。
如對不服本判決，應於送達後二十日內依對造人數檢具繕本向本院提出上訴狀上訴於
臺灣高等法院。
中　　　華　　　民　　　國　　九十四　　年　　　一　　　月　　十一　　　日
                                            書記官  朱俶伶
